臺灣桃園地方法院民事判決　　　　　　　100年度訴字第848號
原　　　告　臺灣土地銀行股份有限公司
法定代理人　蘇樂明
訴訟代理人　陳智鈞
被　　　告　劉春祥
上列當事人間請求清償債務事件，於民國100 年8 月3 日辯論終
結，本院判決如下：
    主  文
被告應於繼承被繼承人劉采昀之遺產範圍內，給付原告新台幣肆
拾陸萬捌仟陸佰貳拾元，及自民國九十九年六月九日起至清償
日止，按年息百分之二點零七七計算之利息，並自民國九十九年
七月十日起至清償日止，其逾期在六個月以內者，按上開利率百
分之五，其逾期超過六個月者，按上開利率百分之十計算之違約
金。
被告應於繼承被繼承人劉采昀之遺產範圍內，給付原告新台幣捌
拾陸萬零陸佰肆拾肆元，及自民國九十九年六月七日起至清償日
止，按年息百分之一點九二計算之利息，並自民國九十九年七月
八日起至清償日止，其逾期在六個月以內者，按上開利率百分之
十，其逾期超過六個月者，按上開利率百分之二十計算之違約金
。
訴訟費用由被告負擔。
    事實及理由
一、原告起訴主張：訴外人即被告之被繼承人劉采昀於民國84年
    5 月2 日向伊借款新台幣（下同）150 萬元，約定借款期間
    自84年5 月9 日至104 年5 月9 日止，分240 期，每期1 個
    月，按月平均攤還本息，借款人如有遲延還本或付息時，依
    契約第9 條，逾期3 個月經催告仍不履行者，即喪失分期攤
    還之權利，並應償付本金、利息及違約金；劉采昀又於97年
    1 月4 日向伊借款100 萬元，約定借款期間自97年1 月7 日
    起至112 年1 月7 日止，共15年，依年金法每月攤還本息，
    借款人如有遲延還本或付息時，依契約第6 條、第10條，視
    為全部到期，並應償付本金、利息及違約金。劉采昀於99年
    3 月30日死亡，被告為其繼承人，本件已遲延償付本息，爰
    依消費借貸及繼承之法律關係提起本件訴訟，並聲明：如主
    文第1 項、第2 項所示等語。
二、被告則辯以：依98年6 月10日修正民法第1148條規定，繼承
    人對於繼承債務僅以所得遺產為限負清償責任，則其為劉采
    昀之繼承人，以劉采昀所遺財產為限負清償責任，至於超過
    劉采昀所留遺產範圍，其不負責。此外，就本件借款之本金
    、利息及違約金為何及起算日，原告應提出書面資料詳細說
    明。且違約金是否過高，亦請本院審酌，如有過高情形，應
    予酌減，始符法律意旨，並聲明：原告之訴駁回等語。
三、原告上開所主張之事實，業據提出與伊所述相符之輔助勞工
    建購住宅貸款借據、輔助勞工建購住宅貸款契約、債權讓與
    契約書、住宅貸款契約、客戶往來帳戶查詢（以上見臺灣台
    中地方法院100 年度司促字第11996 號卷）、戶籍謄本、放
    款支付計算書、委託書、客戶歷史交易明細查詢、指標利率
    變動表、帳戶資料（以上見本院卷第23-31 頁）等件為證，
    而被告僅於本院審理中以不知借款事實及其僅於繼承遺產範
    圍內負清償責任等語為辯，則依本院調查上開事證結果，應
    認原告此部分之主張為真實可採。
四、按消費借貸契約，借用人應於約定期限內，返還與借用物種
    類、品質、數量相同之物；又遲延之債務，以支付金錢為標
    的者，債權人得請求依法定利率計算之遲延利息，但約定利
    率較高者，仍從其約定利率。當事人得約定債務人於債務不
    履行時，應支付違約金，民法第478 條前段、第233 條第1
    項、第250 條第1 項分別定有明文。次按，遺產繼承人，除
    配偶外，依左列順序定之：1.直系血親卑親屬。2.父母。3.
    兄弟姊妹。4.祖父母。繼承人自繼承開始時，除本法另有規
    定外，承受被繼承人財產上之一切權利、義務。但權利、義
    務專屬於被繼承人本身者，不在此限。繼承人對於被繼承人
    之債務，以因繼承所得遺產為限，負清償責任，則為民法第
    1138條、第1148條所明定。查被告為劉采昀為之弟，劉采昀
    於99年3 月30日死亡，被告之前順位繼承人均已拋棄繼承，
    因而由被告繼承等情，有本院99年12月31日桃院永家寒99年
    度司繼字第260 號函、99年11月1 日桃院永家智99年度繼字
    第796 號函、繼承系統表、戶籍謄本在卷可稽（見臺灣台中
    地方法院100 年度司促字第11996 號卷），並經本院依職權
    調閱各該拋棄繼承卷宗查閱無訛，且為被告所不爭執，足認
    屬實。是被告為劉采昀之繼承人，又本件劉采昀前揭債務既
    有未依約攤還本息之事實，則依上開規定，原告請求被告於
    繼承劉采昀遺產範圍內為限，依約給付本金餘額及利息、違
    約金，自屬有據。再查，原告於本件所請求被告給付之違約
    金，經核與一般清償債務事件相較亦無何過高之情，附此敘
    明。
五、從而，原告依繼承及兩造間消費借貸之法律關係，請求被告
    於繼承劉采昀遺產範圍內給付原告如主文第1 項、第2 項所
    示之本金及利息、違約金，為有理由，應予准許。
六、本件事證已臻明確，原告其餘之主張、陳述及所提之證據資
    料，核與判決結果無何影響，爰不一一論述，附此敘明。
七、據上論結，本件原告之訴為有理由，依民事訴訟法第78條，
    判決如主文。
中    華    民    國   100    年    8     月    31    日
                  民事第一庭    法  官  范明達
以上正本係照原本作成。
如對本判決上訴，須於判決送達後20日內向本院提出上訴狀。
如委任律師提起上訴者，應一併繳納上訴審裁判費。
中    華    民    國  100     年    8     月    31    日
                                書記官  李心怡